【裁判字號】    94,上更(二),674
【裁判日期】    950428
【裁判案由】    偽造文書等
【裁判全文】
臺灣高等法院刑事判決             94年度上更(二)字第674號
上  訴  人
即自 訴 人  庚○○
自訴代理人  簡長順律師
被      告  甲○○
選任辯護人  林啟瑩律師
            余鐘柳律師
被      告  丙○○
被      告  乙○○
被      告  丁○○
上列上訴人因被告等偽造文書等案件，不服臺灣士林地方法院87
年度自字第144、209號，中華民國87年9月11日第一審判決，提
起上訴，經判決後，由最高法院第二次發回更審，本院判決如下
：
    主  文
原判決撤銷。
甲○○、丁○○、乙○○、丙○○均無罪。
    理  由
一、上訴人庚○○自訴意旨略以：台北縣汐止鎮○○段○○段第
    8、236、237、240地號、面積5455、1728、858、5619平方
    公尺之土地（下稱系爭土地，另同地段地號238土地部分則
    未經提起自訴）原為自訴人庚○○之父杜同所有，杜同自民
    國65年間因病無法耕作，系爭土地即完全交由自訴人單獨耕
    作，自70年間起，杜同因脊椎疾病已呈癱瘓狀態，而於73年
    間起已神智不清，不能處理任何事務。自訴人同父異母之兄
    弟被告甲○○、丁○○、乙○○、丙○○等四人乃於77年間
    ，基於共同犯意之聯絡，竊取杜同之印章及印鑑證明（自
    209卷第3頁、自144卷第3頁反面、更二審卷第20 6頁），蓋
    印於系爭土地之所有權移轉轉登記文件，而偽造系爭土地有
    關辦理所有權移轉登記之文件，於77年8月5日，向台北市松
    山地政事務所以贈與為原因，送件辦理系爭土地所有權移轉
    登記，致承辦之該管公務員陷於錯誤並將此不實之所有權移
    轉登記予甲○○事項登載於職務上所掌管之登記簿上，使杜
    同於83年1月20日死亡後，應歸自訴人所有之系爭土地，遭
    被告甲○○侵吞，因認被告等均涉有刑法第321條第1項第4
    款之竊盜罪嫌、第210條之偽造私文書罪嫌、第214條之使公
    務員登載不實罪嫌、及第339條第2項之詐欺得利罪嫌云云。
二、訊據被告甲○○、丙○○、乙○○、丁○○均堅決否認有自
    訴人所指訴之犯行，被告甲○○、丙○○、乙○○辯稱：杜
    同生前系患脊椎方面疾病，神智清楚，對前往探望之親戚朋
    友，均可與之對答閒話家常，當時自訴人在外從事建築業，
    甲○○係自耕農身分，由其一人從事耕作，因農地需有人繼
    續耕作，杜同乃同意將農地全部贈與甲○○，因此渠等乃陪
    同杜同前往戶政機關辦理印鑑證明文件，杜同並將印章交付
    甲○○，由甲○○填載土地移轉登記等相關資料，前往地政
    機關辦理所有權移轉登記，並無結夥竊盜、偽造私文書、使
    公務員登載不實及詐欺得利犯行，另上訴人即被告丁○○於
    本院又辯稱：伊當時未隨同辦理印鑑證明，系爭土地移轉登
    記過程，伊均無參與等語。
三、按犯罪事實應依證據認定之，無證據不得認定其犯罪事實。
    不能證明被告犯罪者，應諭知無罪之判決，刑事訴訟法第15
    4條、第301條第1項分別定有明文。又認定犯罪事實所憑之
    證據，雖不以直接證據為限，間接證據亦包括在內；然無論
    直接或間接證據，其為訴訟上之證明，須於通常一般之人均
    不致於有所懷疑，而得確信其為真實之程度者，始得據之為
    有罪之認定，倘其證明尚未達到此一程度，而有合理性懷疑
    之存在，無從為有罪之確信時，自應為被告無罪之判決，最
    高法院76年度台上字第4986號判例意旨亦可參照。經查：
  (一)系爭土地之所有權，原屬杜同所有，於77年8月5日，經被告
    即杜同之子甲○○申請，以台北市松山地政事務所南港字第
    6979號登記申請書，以贈與為原因，移轉登記予被告甲○○
    所有，此為自訴人與被告等陳稱無訛，並有戶籍謄本及土地
    登記簿謄本各在卷足憑，復經原審及本院向台北市松山地政
    事務所調取該登記卷宗查明屬實，並有臺北市松山地政府事
    務所95年1月6日北老松地三字第09530010800號函及所附之
    異動索引及土地登記簿謄本在卷可稽（本院更二審卷第50至
    62、65至71頁）
  (二)杜同於70年間因脊椎方面疾病，造成下肢癱瘓，但並未發生
    認知能力之障礙，此有自訴人提出之國泰綜合醫院70年7月4
    日病歷摘要一紙，及其上「身體檢查所見」欄所載之「Ment
    ality OK」可資佐證。另臺北市○○段○○段225地號土地、
    地目建地，面積265平方公尺，亦為杜同與其兄杜添共有，
    杜同之應有部分並信託登記在其兄杜添名下，己○○（自訴
    人堂兄）繼承該土地後，杜同為享受自用住宅之優惠稅率，
    乃同意將其應有部分直接移轉於戊○○○（自訴人之妻）、
    乙○○名義，故於74年9月12日，己○○向同一地政事務所
    申請將杜同應有部分各10萬分之476平方公尺同時移轉予戊○○○及乙○○，並於同年月20日完竣，此有該225地號之
    土地登記簿謄本在卷可稽，並經證人戊○○○於本院結證無
    誤，復為自訴人所自承屬實（原審自字第144號卷第52至55
    頁，更二審卷第137、208、210頁），且證人戊○○○於本
    院更證稱：己○○辦理移轉該土地之應有部分之過程中，杜
    同之精神意識狀態清楚，伊有問杜同，杜同表示同意等語（
    更二審卷第208、209、210頁），則杜同於至94年9月間之精
    神意識狀態並無神智不清之情形，又依據原審向台北市松山
    地政事務所調閱系爭土地移轉登記申請原卷內，其中所附杜
    同之印鑑證明，係於76年5月8日登記核發，而臺北市南港戶
    政事務所函覆本院稱：「依印鑑登記辦法第5條規定：申請
    印鑑登記應由當事人填具印鑑登記申請書及印鑑條各一份親
    自辦理，但有規定之例外情形時得委任他人代辦，惟76年5
    月8日杜同辦理印鑑登記時，並無附委託書，故推定係杜同
    親自申請，另依同辦法第11條之規定，印鑑登記申請書應永
    久保存，印鑑證明申請書保存10年，故杜同於76年5月8日辦
    理印鑑證明申請書己不存在」等語，此有臺北市南港戶政事
    務所95年1月16日北市南戶字第09530039600號公函及所附杜
    同之印鑑登記申請書在卷可稽（更二審卷第165、166頁），
    則可推斷杜同確有於76年5月8日親自到臺北市南港戶政事務
    所辦理其印鑑之登記手續，顯見杜同於76年間仍能至戶政機
    關申請核發印鑑證明當時其意識應係清楚。再者，於80年間
    ，杜同尚能與證人魏杜柑談話，之後至82年之前，證人魏杜
    柑訪視杜同時，杜同之意識均很清醒，82年間，杜同之言語
    雖不是很清楚，但仍有能力認得證人杜李好，此部份事實，
    業據證人魏杜柑、杜李好於87年7月10日原審調查時結證屬
    實（原審自字第144號卷第38面反面至40頁）。由此足認杜
    同之意識狀態，並非如自訴人所陳述之「自73年已神智不清
    ，連自己的孫子都認不出來」云云，杜同於77年間，應仍有
    足夠之識別能力，辨識自己所為法律行為之效果。
  (三)又上開臺北市○○段○○段225地號土地，為杜同與其兄杜添
    共有，杜同之應有部分並信託登記在其兄杜添名下，己○○
    繼承該土地後，杜同乃同意直接移轉於戊○○○、乙○○名
    義，故於74年9月12日，己○○向同一地政事務所申請將杜
    同應有部分各10萬分之476平方公尺同時移轉予自訴人之妻
    戊○○○及乙○○，並於同年月20日完竣，已如上述，，嗣
    該土地與他人合建完成，自訴人庚○○之妻戊○○○、被告
    乙○○仍各分得座落之建物一間，此亦為自訴人自承無訛，
    並有該225地號之土地登記簿謄本及建登記簿謄本在卷可稽
    （原審自字第144號卷第52至55頁，更二審卷第70、137頁）
    ，則自訴人因此確有自父親杜同處取得土地；而被告乙○○
    亦經由同一過程分到相同大小之同一地號土地各等情，足證
    被告乙○○、甲○○所述之杜同於60幾年至70年間有分財產
    一事非虛。又杜同生前僅曾就建地分產，農地部分未曾分產
    ，經被告甲○○、丙○○一致供明（本院前審經自訴人之請
    求隔離訊問被告4人，上訴卷第52、52-1、53頁），自訴人
    亦未曾提出杜同就農地部分有分產之主張，杜同就建地部分
    既有分產之情形，如有意就農地部分亦分配給其各個子女承
    受，依登記卷夾內資料所載，同時登記為甲○○名下之農地
    ，除系爭土地外，另有238地號土地（238地號土地未經自訴
    人提起自訴），非不可分筆分產予其子女，應無不為一併予
    以析分之理，益見被告所辯系爭土地所有權移轉登記於被告
    甲○○名下，乃是杜同為分配財產而同意之行為，應可採信
    。
  (四)證人魏杜柑於原審證稱：杜同是和他第2個太太家屬同住等
    語（即被告甲○○等人，自訴人與被告甲○○、丙○○、乙○○、丁○○為同父異母關係），證人杜李好證稱：杜同與
    甲○○同住，未和自訴人同住等語（原審自字第144號卷第
    39頁反面、40頁），而自訴人對於其父杜同如何中風臥病一
    情卻陳稱不知悉等語（自字第144號卷第41頁反面），可見
    自訴人對其父杜同父子感情已有未殆，則杜同與被告甲○○
    等人同住，並受渠等扶養，顯然杜同與被告等人間之父子情
    誼較杜同與自訴人間來得濃厚、親近與密切，則時值受有病
    痛之杜同，感念其子即被告甲○○等人，同居扶養善盡孝道
    天倫親情及隨侍在側侍奉湯藥備極辛勞，而將系爭土地贈與
    其疼愛之兒即被告甲○○，至屬可能，亦無違反倫理常情
    ，故至杜同雖將系爭土地及同地段238、241地號等六筆土地
    全分予甲○○一人，縱有使自訴人認為違公平分配之事，此
    乃杜同個人之行為，其願將所有之財產如何分配、如何贈與
    ，乃其個人自由處分之權利，他人又何能干預？自不能以被
    告甲○○受贈前揭較多之系爭土地，即推定其以偽造文書之
    行為而取得。況杜同於83年1月20日始過世，距本案發生之
    77年8月5日有5年多之久，此期間，杜同、自訴人與其他被
    告等均未異議，抑且，自訴人自承：於杜同過世尚未出殯前
    即經由姑姑長輩告知系爭土地已全部移轉予被告甲○○所有
    ，故伊未去辦理繼承登記等語（更二審卷第137頁），則自
    訴人顯然當時即已知悉杜同將系爭土地全部已移轉予被告甲○○之事實，卻未有所反對之舉措，延遲迄87年6月3日始提
    起自訴，亦與常情有違，自難認被告等於77年8月5日辦理系
    爭土地移轉時，確有違背杜同之本意。
  (五)雖證人陳火木曾因於82年間在系爭農地中之八地號土地上種
    植蔬菜等，為被告甲○○提起告訴竊佔，經台灣士林地方法
    院檢察署以87年偵字第161號處分不起訴，有該不起訴處分
    書在卷足稽（上更一卷第78至80頁），惟被告甲○○已堅稱
    均為其在耕作等語（更一審卷第79頁），而縱若陳火木於82
    年間為耕種行為，系爭土地早於77年8月即已移轉登記予被
    告甲○○，自不能以此推定被告甲○○於77年取得土地有偽
    造文書之行為，至自訴人陳稱系爭土地於83年1月20日杜同
    過世前，係由上訴人即自訴人與杜同在其上耕作云云，但自
    訴人既與其父杜同共同耕作，何以其父在77年將之移轉登記
    予甲○○，況杜同於當時尚在意識清醒下所為已如前述，則
    縱如自訴人庚○○所陳有耕作之事實，但不能據此推定被告
    等有偽造文書之行為。
  (六)至於被告甲○○固於本院更審前調查時曾供稱：「（杜同何
    時要把財產贈予你？）77年4月4日兒童節在我家房間告訴我
    丙○○、乙○○均有在場」等語（見上訴卷第52-1頁反面）
    ，然其事後仍陳稱：杜同早先即要將系爭土地移轉予伊，印
    鑑證明等資料之前就陸續申請，只是4月4日督促伊去辦，伊
    供稱4月4日之日期，係因該為兒童節，較好記憶，杜同早是
    日之前即已陸續準備移轉所文件，而非4月4日當日始決定移
    轉予伊，故移轉所須文件於空閒時，始接續辦理取得，前後
    文件資料取得約一年，亦可了解杜同將系爭土地贈與伊非臨
    時決定等語（上更一卷二第107、149頁），證人即共同被告
    被告丙○○於同次本院更審前經隔離訊問調查時稱：是有一
    天伊在看護杜同時，他說農地要給予甲○○，他也有當面說
    要給甲○○等語（同卷第52-1頁），證人即共同被告乙○○
    於同次隔離訊問調查時亦稱：杜同平常就有說（指贈與移轉
    系爭土地之事），並曾當面告訴甲○○，伊有在場等語（同
    卷第52-1頁），本院該次訊問之事項時，於訊問前即先行隔
    離被告甲○○、丙○○、乙○○等3人，渠等3人當無法事前
    預料得知本院所訊問之內容，既無有相互勾串之機會，就杜
    同於77年4月4日前已多次表示移轉系爭土地予被告甲○○一
    事，彼此卻供述大致相互吻合，且共同被告丙○○、乙○○
    2人，並未受贈有系爭土地，利害關係較淺，理當無迴護被
    告甲○○之必要，渠等此部分之陳述自具有極高之可信度，
    是以，杜同於77年4月4日前，必已多次向被告甲○○之兄長
    丙○○、乙○○等人表示欲將系爭土地贈與予被告甲○○之
    事，因而陸續向有關機關申請移轉系爭土地必備之相關證明
    文件資料，迄於77年4月4日於丙○○、乙○○在場時，再次
    向被告甲○○表示贈與系爭土地，並囑其等僅速辦妥過戶手
    續，因而，其料想杜同已同意贈與移轉系爭土地，並無移轉
    系爭土地之迫切感受，故為其自行循序辦理移轉手續亦無不
    可，否則，若被告甲○○若有急於辦理移轉系爭土地之迫切
    須要，自可委請專業之代書為之，此觀之本院更審前向台北
    市松山地政事務所調閱該所77年8月5日收件字號南港字第66
    79號土地移轉登記申請原卷影本，其中所附杜同之印鑑證明
    ，係於76年5月8日所核發，另其內所附之台北市南港區公所
    自耕能力證明、耕地有無三七五租約登記申請證明書，亦分
    別係於77年2月24日、76年8月18所出具或提出申請（見本院
    上訴卷第104頁反面、106頁反面、107頁反面），均在杜同
    同意將系爭土地贈與甲○○之前約2個月，甚或近1年，即可
    明證。甚或，系爭土地之移轉過程之手續，係由被告甲○○
    辦理，並無委請專業之代書為之，且系爭土地為農地，所有
    權移轉程序須具備之文件資料較一般之建地之移轉程序複雜
    甚多，被告甲○○並非專業之代書業者，必不甚熟諳辦理系
    爭土地之所有權移轉程序而有所欠缺及拖延，此亦可從被告
    甲○○等人原於77年4月23日（贈與發生原因即記載為77 年
    4月4日）即向臺北市松山地政事務所辦理申請系爭土地移轉
    登記時，經該所77年5月7日北市松地一字第6320號函以被告
    甲○○應補正事項（多達10項）逾期未補正，而駁回該次登
    記之申請，亦有臺北市松山地政事務所77年5月7日北市松地
    一字第6320號函在卷可稽（上訴卷第88、89頁），適足以說
    明被告甲○○可能因不諳申請移轉系爭土地所有權之程序，
    致拖延辦理移轉程序。
四、綜上所述，本件自訴人及被告甲○○、丙○○、乙○○、丁○○之父杜同，既於事前偕同被告等辦理申請印鑑證明並同
    意將系爭土地以贈與為由，移轉所有權予被告甲○○，縱使
    辦理過程有所拖延或使自訴人認為有違反公平分配之處，自
    不得遽此即指被告等人涉有犯罪。自訴人指訴被告等共同竊
    盜、盜用杜同印章，偽造系爭土地所有權移轉有關文件，使
    公務員登載不實之所有權土地移轉登記事項了土地登記簿云
    云，尚嫌無據。按自訴人就被告犯罪事實，應負舉證責任，
    並指出證明之方法。因此，自訴人對於起訴之犯罪事實，應
    負提出證據及說服之實質舉證責任。倘其所提出之證據，不
    足為被告有罪之積極證明，或其闡明之證明方法，無從說服
    法官以形成被告有罪之心證，基於無罪推定之原則，自應為
    被告無罪判決之諭知。本件自訴人未提出適合於證明犯罪事
    實之積極證據，並闡明其證據方法與待證事實之關係。本院
    對於卷內訴訟資料，逐一剖析，參互審酌，仍無從獲得被告
    甲○○、丙○○、乙○○、丁○○成立刑法第321條第1項第
    4款之竊盜罪嫌、第210條之偽造私文書罪嫌、第214條之使
    公務員登載不實罪嫌、及第339條第2項之詐欺得利罪嫌等之
    確切心證，自應為被告無罪之諭知。至於自訴人雖於本院陳
    稱：於杜同過世尚未出殯前即經由姑姑長輩告知系爭土地已
    全部移轉予被告甲○○所有，故伊未去辦理繼承登記等語（
    更二審卷第137頁），然此亦僅證明自訴人當時知悉系爭土
    地已移轉所有權予被告甲○○之事實，尚難憑以證明其亦已
    確切知悉如其指訴移轉系爭土地係以竊盜印章等之手法等，
    故依其指訴稱係86年12月13日後之同月間向該管地政事務所
    申請系爭土地之登記簿謄本始悉被告甲○○之犯罪情節云云
    ，而於87年6月3日向原審法院提起本件自訴，屬於告訴乃論
    之竊盜罪部分，並無逾越6個月之告訴期間（另自訴被告丙○○、乙○○、丁○○共犯竊盜罪部分，自訴意旨係依丙○○、乙○○在原審87年6月23日所為證言，自訴人認為與被
    告丙○○、乙○○、丁○○與被告甲○○共犯，於87年8月3
    日提起本件自訴，親屬間之竊盜罪犯行部分亦無逾越告訴期
    間），被告甲○○之辯護人認為自訴人提起本件自訴中關於
    屬於親屬間之竊盜犯行，已逾6個月之期間，依法就竊盜罪
    部分不得提起自訴云云，尚有誤會。另自訴人就被告等人刑
    法第339條第2項之詐欺得利罪部分，除理由同上外，依自訴
    意旨觀之，似應係指訴被告等人以詐術使該管地政事務所之
    公務員陷於錯誤將被告甲○○為系爭土地所有權人之不實事
    項登載在登記簿謄本上而獲有財產上之利益，並非係指被告
    等以詐詐術使杜同陷於錯誤而得有財產上之不法利益，故此
    部分之自訴意旨並非告訴乃論之罪，附此敘明。
五、自訴人就被告犯罪事實，應負舉證責任，並指出證明之方法
    。因此，自訴人對於起訴之犯罪事實，應負提出證據及說服
    之實質舉證責任。倘其所提出之證據，不足為被告有罪之積
    極證明，或其闡明之證明方法，無從說服法官以形成被告有
    罪之心證，基於無罪推定之原則，自應為被告無罪判決之諭
    知。本件自訴人未提出適合於證明犯罪事實之積極證據，並
    闡明其證據方法與待證事實之關係。本院對於卷內訴訟資料
    ，逐一剖析，參互審酌，仍無從獲得被告甲○○、丙○○、
    乙○○、丁○○成立刑法第321條第1項第4款之竊盜罪嫌、
    第210條之偽造私文書罪嫌、第214條之使公務員登載不實罪
    嫌、及第339條第2項之詐欺得利罪嫌等之確切心證，自應為
    被告等無罪之諭知。
六、原屬以不能證明被告等犯罪，而為無罪之諭知，結論雖無不
    同，惟按國家之刑罰權係對於每一犯罪事實而存在，單一之
    犯罪事實，實體法上之刑罰權僅有一個，在訴訟法上自亦無
    從分割，無論起（自）訴程序或上訴程序皆然，故刑事訴訟
    法第34 8條第2項規定：對於判決之一部上訴者，其有關係
    之部分，視為亦已上訴。所謂有關係之部分，係指判決之各
    部分在審判上無從分割，因一部上訴而其全部必受影響者而
    言，例如單純一罪或有裁判上一罪、實質上一罪關係者是。
    若起（自）訴之犯罪事實，具有實質上或裁判上之一罪關係
    ，而法院就其中一部分未予判決，即屬已受請求之事項未予
    判決之違法。本件自訴人於民國87年6月3日所提出於原審之
    自訴狀，雖僅謂甲○○於77年間盜用兩造之父杜同之印章，
    偽造有關辦理所有權移轉登記之文件，送台北市松山地政事
    務所辦理所有權移轉登記，將杜同所有之台北市○○區○○
    段一小段第八地號、地目田、面積5455平方公尺之土地（下
    稱第八地號土地），以贈與為原因登記為甲○○所有云云（
    見自字第144號卷第2頁、3頁），但嗣其於87年8月3日向第
    一審所另提出之自訴狀，已主張丙○○、乙○○、丁○○與
    甲○○，竟於77年間共同盜用兩造之父杜同之印鑑，偽造有
    關辦理所有權移轉登記之文件，而為系爭土地所有權移轉登
    記予甲○○之行為，且其等偽造文書辦理所有權移轉登記之
    土地，除系爭土地外，尚有台北市○○區○○段壹小段236
    、237、240等地號土地（但同地段第238號土地仍未提起自
    訴，見自字第209號卷第2頁、3頁）。且依上訴人自訴意旨
    所述及卷附系爭土地登記申請案卷影本（見本院上訴卷第96
    頁反面、97頁反面）所記載，被告等四人係推由甲○○以登
    記代理人身分於77年8月5日向台北市松山地政事務所申請（
    該所以南港字第6979號收件），而一次將系爭土地及南港段
    236、237、240等地號土地，辦理所有權移轉登記為甲○○
    名下，似指被告等四人上開所為係單純一罪，第一審既認上
    開二自訴案件之四名被告有共犯關係，為求訴訟經濟及避免
    裁判歧異，而予合併審理（見原審審判決理由壹、一），然
    於其判決理由欄卻將上訴人之自訴意旨僅記載為：被告等四
    人於77年間，基於共同犯意聯絡，盜用杜同之印章，偽造有
    關辦理所有權移轉登記之文件，於77年8月5日，向台北市松
    山地政事務所以贈與為原因，將系爭土地登記至甲○○名下
    云云，而漏未記載併說明被告等四人有否偽造有關辦理所有
    權登記文件，移轉登記杜同所有台北市○○區○○段壹小段
    236、237、240等地號土地予甲○○，是原審已有已受請求
    之事項未予判決之違背法令，自訴人庚○○上訴猶執陳詞，
    略謂被告等係利用杜同因脊椎疾病已呈癱瘓狀態，神智不清
    ，不能處理任何事務，盜用杜同之印章，偽造有關辦理所有
    權移轉登記之文件，向地政事務所以贈與為原因，辦理所有
    權移轉登記為甲○○名下云云，指摘原判決不當，固為無理
    由，應予駁回，然原判決有上開違法，本院自應將判決撤銷
    ，並仍為被告甲○○、丙○○、乙○○、丁○○等4人無罪
    之諭知。
據上論斷，應依刑事訴訟法第369條第1項前段、第364條、第301
條第1項前段，判決如主文。
中    華    民    國    95     年    4    月    28    日
                  刑事第19庭審判長法  官  林堭儀
                                  法  官  宋  祺
                                  法  官  蔡明宏
以上正本證明與原本無異。
如不服本判決，應於收受送達後十日內向本院提出上訴書狀，其
未敘述上訴之理由者並得於提起上訴後十日內向本院補提理由書
（均須按他造當事人之人數附繕本）。
                                  書記官  陳建邦
中    華    民    國    95     年    4    月    28    日


司法院資訊處製作；財團法人民間司法改革基金會備份。
